臺灣高等法院臺中分院民事判決　九十三年度上易字第六六號
　　　上　訴　人　丙○○
　　　上　訴　人　甲○○
　　　法定代理人　乙○○
右當事人間返還土地事件，上訴人對於中華民國九十二年十月二十三日臺灣臺中地方
法院九十二年訴字第一一四號第一審判決提起上訴，本院於九十三年五月十二日言詞
辯論終結，判決如左：
      主      文
上訴駁回。
第二審訴訟費用由上訴人共同負擔。
      事實及理由
一、被上訴人起訴主張：系爭坐落台中縣和平鄉○○段第一五地號旁屬大甲溪事業區
    三八林班 (下稱三八林班地）為位於德基水庫集水區內有勝溪流域，由被上訴人
    管理未完成總登記之國有森林土地，上訴人甲○○占有三八林班地中如原審判決
    附圖（以下稱附圖）所示Ａ、Ｂ部分土地，上訴人丙○○則占有Ｃ、Ｄ部分土地
    ，且均於其上種植農作物，上訴人丙○○並占有如附圖Ｅ部分土地，搭建工寮，
    其等均無占有之正當權源，被上訴人自得代表國家，依物上請求權之規定，求為
    命上訴人剷除農作物、拆除工寮，將土地返還被上訴人；另依不當得利之法律關
    係，請求其等返還自本件起訴回溯五年按占有土地面積依相鄰已登錄土地 (即志
　　良段第一五地號）申報地價年息百分之十計算之利益，及均自起訴狀繕本送達翌
　　日起算至返還土地之日為止按年給付利益。聲明求為判決：(一)上訴人甲○○應將
　　三八林班地如附圖Ａ、Ｂ部分土地上之地上物剷除，將該土地交還被上訴人並給
　　付被上訴人新台幣（以下同）八萬零四百十五元及自起訴狀繕本送達翌日即民國
　　九十二年一月二十八日起至交還土地之日止，按年給付被上訴人一萬六千零八十
　　三元；(二)上訴人丙○○應將三八林班地如附圖Ｃ、Ｄ、Ｅ部分土地之地上物剷除
　　，將該土地交還被上訴人，並給付被上訴人十四萬一千二百四十五元及自起訴狀
　　繕本送達翌日即九十二年一月二十四日起至交還土地之日止，按年給付被上訴人
　　二萬八千二百四十元；(三)願供擔保請准宣告假執行。原審命上訴人各將所占有之
　　土地上物剷（拆）除，上訴人甲○○並給付被上訴人新台幣肆萬捌仟貳佰伍拾元
　　及自民國九十二年一月二十八日起至交還上開土地之日止，按年給付被上訴人玖
　　仟陸佰伍拾元；上訴人丙○○給付被上訴人新台幣捌萬肆仟柒佰伍拾元及自民國
　　九十二年一月二十四日起至交還上開土地之日止，按年給付被上訴人壹萬陸仟玖
　　佰伍拾元，而駁回被上訴人其餘之訴，上訴人就其敗訴部分提起上訴，被上訴人
　　答辯聲明為：上訴駁回。
二、上訴人甲○○則以：伊占有之土地並無證據證明係被上訴人所管理；伊占有之土
    地乃繼承其父張文卿之耕作權利，張文卿為行政院退除役官兵輔導委員會武陵農
　　場（下稱武陵農場）安置墾員，於五十年間進駐現在墾地開墾種植，並非無權占
　　有；伊已於占有土地上使用逾二十年，被上訴人顯無權主張；被上訴人以鄰近已
　　登錄土地之申報地價來計算上訴人應返還之價額亦屬無稽等語；上訴人丙○○則
　　以：伊占有之土地乃向某退伍老兵以二、三百萬元購得等語資為抗辯。並均聲明
　　：駁回被上訴人之訴及假執行之聲請；上訴人甲○○另聲明：如受不利判決，願
　　供擔保請准宣告免為假執行。原審為前述之判決，上訴人就其敗訴部分提起上訴
　　，上訴人上訴聲明為：(一)原判決不利於上訴人部分廢棄；(二)右廢棄部分，被上訴
　　人在第一審之訴駁回。
三、按國有財產撥給各地國家機關使用者，名義上雖仍為國有，實際上即為使用機關
    行使所有人之權利，故對於是類財產，應准由管領機關起訴，代國家主張所有權
　　人之權利（最高法院五十一年台上字第二六八○號判例意旨參照）。國有林由中
　　央主管機關劃分林區管理經營之；國有林之管理，由行政院農業委員會林務局掌
　　理；林地管理，由行政院農業委員會林務局設羅東、新竹、東勢、南投、嘉義、
　　屏東、臺東、花蓮林區管理處掌理，森林法第三條第二項、行政院農業委員會林
　　務局暫行組織規程第二條第四款、行政院農業委員會林務局各林區管理處暫行組
　　織規程第二條第一款分別定有明文。被上訴人既係行政院農業委員會林務局依前
　　開法規設置，負責掌理轄下國有林地管理之機關，則就其轄下管理之國有林地，
　　自得代國家主張所有權人之權利。又森林係指林地及其群生竹、木之總稱；森林
　　以國有為原則；森林所有權及所有權以外之森林權利，除依法登記為公有或私有
　　者外，概屬國有；國有林，係指屬於國家所有及國家領域內無主之森林而言；林
　　地已依土地法及土地登記規則之規定辦理登記，從其登記；林地尚未依土地法及
　　土地登記規則之規定完成總登記者，其土地標示及權利範圍，以林業主管機關之
　　圖簿登載為準，分別為森林法第三條第一項、第三項、森林法施行細則第二條、
　　第三條第一項第一款、森林登記規則第三條第一項、第二項所明定。是依上開森
　　林登記規則第三條第二項之規定，林業主管機關就其圖簿而言，即屬土地法第三
　　條「本法除另有規定外，由地政機關執行之」規定中特別規定之執行機關，亦即
　　林業主管機關之圖簿記載，可為所記載國有林地有關權利義務之標準。則被上訴
　　人自得以林業主管機關代國家主張所有權人之權利，合先敘明。
四、被上訴人主張：系爭三八林班為位於德基水庫集水區內有勝溪流域，由被上訴人
    管理未完成總登記之國有森林土地，上訴人甲○○占有三八林班地中如附圖所示
    Ａ、Ｂ部分土地，上訴人丙○○則占有Ｃ、Ｄ部分土地，且均於其上種植農作物
    ，上訴人丙○○並占有如附圖Ｅ部分土地，搭建工寮等情，經原審法院囑託台中
    縣東勢地政事務所，依被上訴人提供之圖簿測量結果，被上訴人轄下掌管屬國有
    林地之大甲溪事業區三八林班地中如附圖所示Ａ、Ｂ部分土地確遭上訴人甲○○
    占有，如附圖所示Ｃ、Ｄ、Ｅ部分土地則遭上訴人丙○○占有，有該地政事務所
    測繪後製作之複丈成果圖在卷可稽，並為兩造所不爭執，雖上訴人甲○○辯稱伊
    占有之土地並無證據證明係被上訴人所管理云云，顯屬無據。其次，遭上訴人甲
    ○○占有之Ａ、Ｂ部分、上訴人丙○○占有之Ｃ、Ｄ部分土地，均為菜園，Ｅ部
    分則有上訴人丙○○設置之工寮之事實，亦經原審法院於九十二年二月十八日到
    場勘驗屬實，製有勘驗筆錄可憑，自堪信為真實。
五、按所有人對於無權占有或侵奪其所有物者，得請求返還之，對於妨害其所有權者
    ，得請求除去之，民法第七百六十七條前段及中段分別定有明文。又以無權占有
    為原因，請求返還所有物之訴，上訴人以非無權占有為抗辯者，被上訴人於上訴
    人無權占有之事實，無舉證責任，上訴人應就其取得占有，係有正當權源之事實
    證明之（最高法院七十二年度台上字第一五五二號判決意旨參照）。上訴人甲○
    ○所辯：其父張文卿為武陵農場安置墾員，伊繼承其父之耕作權利云云，惟姑不
    論是否屬實，上訴人甲○○占有之如附圖所示Ａ、Ｂ部分土地，既屬被上訴人轄
    下掌管屬國有林地之三八林班地，而非依法撥交由武陵農場管領之土地，縱使上
    訴人甲○○之父為武陵農場墾員，該部分土地顯亦在武陵農場安置墾地範圍之外
    ，自不能作上訴人甲○○正當占有權源之依據 (上訴人甲○○是否無權占有被上
    訴人管理之土地既與其父是否為武陵農場墾員無關，上訴人甲○○聲請向行政院
　　退除役官兵輔導委員會函詢其父墾植情形，核無必要）；況未依法登記為公有或
　　私有之林地，既概屬國有，則不論國家已否辦理登記，均不適用關於取得時效之
　　規定，俾達國土保安長遠利益之目標，並符保育森林資源，發揮森林公益及經濟
　　效用之立法意旨 (森林法第一條及第五條），自無民法第七百六十九條、第七百
　　七十條取得時效規定之適用 (九十二年七月一日經最高法院九十二年度第十一次
　　民事庭會議決議通過之最高法院八十九年台上字第九四九號判例參照）。上訴人
　　甲○○所占有之土地，既係被上訴人轄下掌管屬國有林地之三八林班地，該部分
　　土地雖未經登記，上訴人甲○○縱占有土地超逾二十年，然揆諸前揭判例意旨所
　　示，該土地應無取得時效規定之適用，上訴人甲○○該部分所辯，洵無足採。另
　　上訴人丙○○固辯稱：伊占有之土地乃向某退伍老兵以二、三百萬元購得云云，
　　但縱使屬實，亦屬上訴人丙○○與該出售者間之問題，其未能舉證證明，該出售
　　者占有土地有何正當權源，自不得據以對抗被上訴人，是上訴人二人均屬無權占
　　有，應堪認定。三八林班地既為被上訴人管有之國有林地，其中Ａ、Ｂ部分土地
　　由上訴人甲○○，Ｃ、Ｄ部分土地由上訴人丙○○無權占用，且於其上種植農作
　　物，上訴人丙○○並無權占有如附圖Ｅ部分土地，搭建工寮。從而，管理該部分
　　國有林地之被上訴人，代國家行使物上請求權，請求上訴人分別將地上物除去，
　　並返還土地，均為有理由，應予准許。
六、查無法律上之原因而受利益，致他人受損害者，應返還其利益，雖有法律上之原
    因，而其後已不存在者，亦同，民法第一百七十九條定有明文。無權占有他人房
    屋土地，可能獲得相當於租金之利益，為社會通常之觀念 (參照最高法院六十一
    年台上字第一六九五號判例意旨）。又耕地租用之地租不得超過法定地價百分之
　　八，土地法第一百十條第一項、第二項分別定有明文。而法定地價，依土地法第
　　一百四十八條規定，係土地所有人依該法規定所申報之地價，在平均地權條例施
　　行區域，依平均地權條例施行細則第二十一條之規定，公有土地以各該宗土地之
　　公告地價為申報地價。土地法第一百十條第一項、第二項關於耕地計收地租之規
　　定，於請求返還相當於租金利益之事件，當亦可據為計算利益之標準 (最高法院
　　四十九年台上字第一二三○號判例、八十七年度台上字第二九九六號判決參照）
　　。而以年息百分之八為限，乃耕地租金之最高限額，非謂必照申報價額百分之八
　　計算之，計算相當於租金之損害，除應以不動產之價值為基礎外、尚須斟酌不動
　　產所處位置、工商繁榮情形，利用基地之經濟價值及所受利益等項，並與鄰地租
　　金相比較，以為決定 (最高法院八十八年度台上字第一八九四號、三三三一號判
　　決意旨參照）。上訴人分別無權占有被上訴人管理之前揭國有林地，已如前述，
　　上訴人就其所占有之土地應屬無法律原因而受有利益，並致被上訴人受有損害，
　　被上訴人就各該上訴人占有部分，自得本於不當得利之法則代國家請求返還相當
　　於租金之不當得利。而被上訴人主張在起訴前上訴人已占有土地超逾五年之事實
　　，復為上訴人所不爭執，是被上訴人以自本件起訴回溯五年及均自起訴狀繕本送
　　達翌日起算至返還土地之日為止作為請求返還不當得利之基準日，應屬有據。而
　　上訴人所占有之土地，分別僅係供作種植蔬菜使用，且上訴人丙○○占有如附圖
　　Ｅ部分土地所搭建之工寮，亦係供放置種植蔬菜之農具使用，業據上訴人丙○○
　　於原審法院九十二年二月十八日訊問時陳述明確，自以依土地法第一百十條第一
　　項、第二項關於耕地計收地租之規定，據為計算損害之標準，較為合理。經查三
　　八林班地為未登錄土地，並無公告地價或申報地價，被上訴人爰引相鄰土地即台
　　中縣和平鄉○○段第一五地號之申報地價作為三八林班地申報地價，應可准許，
　　上訴人甲○○所辯：被上訴人以鄰近已登錄土地之申報地價來計算上訴人應返還
　　之價額亦屬無稽云云，應無足採，而前開相鄰土地之申報地價每平方公尺為三十
　　七元，有被上訴人提出之地價謄本影本一件可證；又上訴人所占有之土地係位於
　　中部橫貫公路宜蘭支線旁，地處偏遠之事實，亦經原審法院於九十二年二月十八
　　日至現場勘驗明確。爰審酌上訴人占有之土地位於中部橫貫公路宜蘭支線旁，地
　　處偏遠，上訴人僅將土地供作種植疏菜使用，可得利用之經濟價值不高等情事，
　　認上訴人應返還利益之額度，應以申報地價年息百分之六計算為適當，被上訴人
　　主張依年息百分之十計算，尚屬過高。依此計算，上訴人甲○○、丙○○應返還
　　自本件起訴回溯五年內之利益額應各為四萬八千二百五十元、八萬四千七百五十
　　元，另自起訴狀繕本送達翌日（上訴人甲○○為九十二年一月二十八日、上訴人
　　丙○○為同年月二十四日）起至返還土地之日止，應依序按年返還九千六百五十
　　元、一萬六千九百五十元（計算式詳如原審判決附表）。
七、從而，被上訴人本於物上請求權及不當得利之法則，訴請上訴人各將所占有之土
　　地地上物剷（拆）除，上訴人甲○○並給付被上訴人新台幣肆萬捌仟貳佰伍拾元
　　及自民國九十二年一月二十八日起至交還上開土地之日止，按年給付被上訴人玖
　　仟陸佰伍拾元；上訴人丙○○給付被上訴人新台幣捌萬肆仟柒佰伍拾元及自民國
　　九十二年一月二十四日起至交還上開土地之日止，按年給付被上訴人壹萬陸仟玖
　　佰伍拾元，皆有理由，均應予准許，原審所為上訴人敗訴之判決，核無不合，上
　　訴論旨指摘原判決不當，聲明求為廢棄改判，非有理由，應予駁回。
八、本件事實已臻明確，兩造其餘攻擊防禦及證據調查，均與本案之判斷不生影響，
    自勿庸一一審酌論列，併此敘明。
據上論結：本件上訴為無理由，依民事訴訟法第四百四十九條第一項、第七十八條、
第八十五條第一項前段條判決如主文。
中　　　華　　　民　　　國　　九十三　　年　　　五　　　月　　二十六　　日
~B1民事第一庭審判長法　官　林陳松
~B2　　　　　　　　法　官　李寶堂
~B3　　　　　　　　法　官　鄭金龍
右為正本係照原本作成。
不得上訴。
~B　　　　　　　　書記官　林桂鳳
中　　　華　　　民　　　國　　九十三　　年　　　五　　　月　　二十七　　日
　　　　　　　　　　　　　　　　　　　　　　　　　　　　　　　　　　　　Ｂ
